臺灣臺東地方法院民事判決　　　　　　　 95年度訴字第157號
原　　　告　乙○○
訴訟代理人　李泰宏律師
被　　　告　丙○○
被　　　告　財團法人臺東基督教醫院
法定代理人　甲○○
上二人共同
訴訟代理人　蘇建榮律師
上列當事人間請求損害賠償事件，本院於民國96年7月31日言詞
辯論終結，判決如下：
    主  文
被告丙○○、財團法人臺東基督教醫院應連帶給付原告新臺幣壹
拾伍萬元及自民國九十五年十月四日起至清償日止按年息百分之
五計算之利息。
原告其餘之訴駁回。
訴訟費用新臺幣柒仟陸佰元由原告負擔四分之三，餘由被告丙○
○、財團法人臺東基督教醫院連帶負擔。
本判決第一項得假執行。但被告丙○○、財團法人臺東基督教醫
院如以新臺幣壹拾伍萬元為原告預供擔保，得免為假執行。
原告其餘假執行之聲請駁回。
    事  實  及  理  由
一、原告主張：原告因罹患甲狀腺腫瘤，於民國95年4 月19日在
    被告財團法人臺東基督教醫院（以下簡稱臺東基督教醫院）
    ，由被告丙○○醫師進行腫瘤切除手術，惟被告丙○○醫師
    於手術前未依醫療法63條之規定，告知原告上開手術致返喉
    神經麻痺之發生率為百分之1至2，使原告於手術前能妥善評
    估其治療方式及於何醫院進行手術，而在原告未能充分了解
    本件手術可能引起併發症之情形下，同意由被告丙○○醫師
    進行手術，不料該手術傷及原告之右側聲帶造成返喉神經麻
    痺，而致聲音沙啞成為殘障人士，原告原在集中市場叫賣招
    呼客人，而今聲音成為沙啞，顯已嚴重影響原告之生計，造
    成原告莫大之痛苦，尤其身為女性，本為黃鶯之音調，而今
    竟成低沈之獅吼，精神苦痛可知。被告臺東基督教醫院為被
    告丙○○之僱用人，被告丙○○執行上揭醫療行為，既有前
    開疏失，則僱用人被告臺東基督教醫院之選任受僱人及監督
    其職務之執行，顯難辭其咎，爰依民法184條第2項、第195
    條第1 項、第188條第1項規定，請求被告二人連帶賠償原告
    新臺幣（下同）70萬元之精神慰撫金，並聲明：(一)被告等應
    連帶給付原告70萬元及自本起訴狀繕本送達翌日起至清償日
    止，按週年利率5%計算之利息。(二)願供擔保請准宣告假執行
    。
二、被告則以：被告於施行手術前，已告知原告有關切除甲狀腺
    手術之風險及併發症等，並告以有傷及聲帶之虞，原告且曾
    以是否傷到聲帶向被告詢問，被告乃答以將盡最大可能以避
    免之，並請原告簽署手術同意書，有原告簽署之手術同意書
    可憑。原告之甲狀腺之腫塊有 7×4.5×4公分之大，且向裡
    生長，與週邊有嚴重沾黏及血管增生，使手術十分困難，被
    告已盡最大之注意，手術時間亦超過一般所需之2 小時，而
    達4 小時之久，原告術後之聲音，雖有些沙啞，但僅為一般
    術後正常情形，若手術當時已傷及神經應絕不僅如此輕微，
    且原告可能於術後傷口未復時，未遵囑禁煙禁酒，亦將造成
    聲帶之受損，與手術無關。又醫院對醫師之監督，於手術時
    只能信賴醫師之專業，故退萬步言之，若醫師於手術有所失
    誤，非醫院所能控制，難認有監督上之過失。原告聲帶之受
    損，非必手術所造成，應由原告舉證，即令為手術時傷及，
    原告亦應舉證證明被告有何過失，不能以有受傷之結果，即
    認為手術造成且被告即有過失等語資為抗辯，並聲明：(一)原
    告之訴駁回。(二)如受不利判決願供擔保請准宣告免為假執行
    。
三、下列事實為兩造所不爭執（見本審卷第206 頁），自堪信為
    真實，本院採為辯論及判決之基礎：
（一）原告因甲狀腺腫瘤手術於95年4 月19日在被告臺東基督教
      醫院由被告丙○○醫師進行切除手術，原告於手術前曾簽
      署手術同意書。
（二）原告之聲音於手術前沒有沙啞之情形；手術之後才產生沙
      啞狀況。
四、本件經兩造協議，並同意簡化爭點如下（見本審卷第71頁之
    言詞辯論筆錄）：
（一）被告丙○○醫師是否盡醫療法63條規定之告知義務？
（二）若被告丙○○醫師未盡告知義務，與原告右側聲帶受傷間
      ，有無因果關係？原告右側聲帶受傷是否為永久性的傷害
      ？可否逐漸恢復？
（三）被告基督教醫院是否應負僱傭人的連帶賠償責任？
（四）若被告應負連帶損害賠償責任，其損害賠償之金額為何？
五、得心證之理由：
（一）被告丙○○醫師未盡醫療法第63條規定之告知義務。
    (1)按手術為侵入性醫療行為，該當民法第184條第1項前段規
      定侵害健康權之侵權行為構成要件，應屬違法，惟如醫師
      於施行手術前得到病患之同意，即得阻卻其違法性。基於
      對病患自主決定權之保障與尊重，病患理應事先認識手術
      之風險，並由其自主決定是否願承擔該風險，而病患之同
      意則以醫師之充分說明為必要。醫師未盡說明義務時，原
      告之同意不生效力，不能阻卻醫師侵權行為之違法性。又
      醫師之說明義務，以實質上已予說明為必要，若僅令病人
      或其家屬在印有說明事項之同意書上，貿然簽名，尚難認
      已盡說明義務。上開醫師說明及告知義務，其具體內容包
      括各種診療之適應症、必要性、方式、範圍、預估成功率
      、可能的副作用和發生機率、對副作用可能的處理方式和
      其危險、其他替代可能的治療方式和其危險及癒後狀況、
      藥物或儀器的危險性與副作用等事項，對此醫療法第63條
      第1 項乃設有「醫療機構實施手術，應向病人或其法定代
      理人、配偶、親屬或關係人說明手術原因、手術成功率或
      可能發生之併發症及危險，並經其同意，簽具手術同意書
      及麻醉同意書，始得為之」之明確規範。
    (2)復按關於醫療過失問題是否均需專業鑑定（在美國為專家
      證人）始能認定，美國法院實務認為並非均須專業鑑定，
      亦有基於普通常識即得證明之事項，可參見1990年OSWALD
      v. LeGRAND（453 N.W.2d 634）案，而醫師是否違反說明
      義務之問題，即屬基於普通常識即得證明之事項。
    (3)由於醫學非萬能而有其限制，因此基於基於醫療資源給付
      之有限性、經濟性與病患同意權有效行使之考量，應認為
      醫師說明義務之範圍有其界限存在，亦即應考量病患接受
      醫療給付之目的，係為治療疾病或預防疾病之不同，而就
      醫師說明義務之範圍為不同認定，若原告之目的如係接受
      治療者，因其疾病之治癒有其必要性及迫切性，此時被告
      醫師必須立即進行醫療處置始能完成醫療給付，即便此類
      醫療行為具有罕見、極端之併發症或副作用，但對於一般
      理性之病患而言，基於疾病治癒之必要性與迫切性，即使
      知悉該罕見、極端之併發症，因該併發症之發生機率極低
      ，與病症治癒之機率相較之下，尚不至影響其同意權之行
      使；且醫療行為具有高風險性以及不確定性，對於醫療行
      為中所可能產生可預知或不可預知之併發症，若一概課予
      醫師對病患需為詳盡、無缺漏之說明義務，非但造成醫療
      資源之浪費，亦將使病患於決定是否接受醫療行為時變得
      無所適從，甚至造成病患同意權之行使空洞化，更與說明
      義務所欲保障者為病患自主決定權之目的相互悖離，因此
      應認為罕見、極端併發症或副作用之發生，醫師並無告知
      病患之義務，但對於非罕見之併發症或副作用，醫師應有
      告知病患之義務。本件依據文獻上報告顯示，甲狀腺切除
      致返喉神經麻痺發生率為百分之1至2，係臨床上非罕見的
      手術併發症，通常手術醫師於術前應告知患者發生之可能
      （參見本院卷第162 頁馬偕紀念醫院臺東分院96年5月7日
      馬院東醫乙字第0960003415號函說明三但書），被告丙○
      ○醫師於手術前，應有將上開非罕見併發症告知原告之義
      務。
    (4)經查，關於被告丙○○醫師進行本件甲狀腺腫瘤切除手術
      之醫療行為，是否善盡說明義務（informed consent），
      其於本院審理時到庭陳稱：「（問：你當初開刀前，是否
      有告知原告可能會有聲音沙啞之併發症？）有，原告手術
      前之門診，有詢問我開刀後是否會聲音沙啞，我無法明確
      告知她，因為刀還沒開，只是說開刀時我會盡量做好。」
      等語（見本院卷第204 頁）。且參之被告所提出原告簽署
      之手術同意書，該手術同意書僅載有：「二醫師之聲明：
      1.我已經盡量以病人所能瞭解之方式，解釋這項手術之相
      關資訊，特別是下列事項：需實施手術之原因、手術步驟
      與範圍、手術之風險及成功率、輸血之可能性；手術併發
      症及可能處理方式；不實施手術可能之後果及其他可替代
      之治療方式。三病人之聲明：1.醫師已向我解釋，並且我
      已經瞭解施行這個手術的必要性、步驟、風險、成功率之
      相關資訊。2.醫師已向我解釋，並且我已經瞭解選擇其他
      治療方式之風險。3.醫師已向我解釋，並且我已經瞭解手
      術可能預後情況和不進行手術的風險。」（見本院卷第40
      頁），該手術同意書並未載明手術後有發生聲音沙啞併發
      症之可能，足認被告丙○○於手術前並未將系爭手術所可
      能產生返喉神經麻痺致聲音沙啞之併發症、副作用等重要
      資訊詳細說明告知原告，縱原告曾簽署同意書，依上開說
      明，醫師之說明義務，以實質上已予說明為必要，若僅令
      原告在印有說明事項之同意書上，仍難認被告丙○○於手
      術前已盡說明告知義務。
    (5)綜上，原告於系爭手術進行前，未獲被告丙○○告知該手
      術可能造成聲音沙啞及聲帶麻痺之併發症，亦即被告丙○
      ○有未盡醫療法第63條第1項告知義務之情事。
（二）關於被告丙○○醫師未盡告知義務，與原告右側聲帶受傷
      間之因果關係，被告無法舉證排除，自無從以因果關係之
      理由免責。
    (1)按違反保護他人之法律，致生損害於他人者，負賠償責任
      。但能證明其行為無過失者，不在此限。民法第184條第2
      項定有明文。又民事訴訟法第277 條原規定：「當事人主
      張有利於己之事實者，就其事實有舉證之責任。」，然於
      89年2月9日修法時增加但書規定：「但法律別有規定，或
      依其情形顯失公平者，不在此限。」，修法理由則明白指
      出此但書之增修，係針對公害事件、交通事故、商品製作
      人責任、醫療糾紛等事件之處理，足見醫療法第81條、第
      63條及第64條即為典型保護他人之法律，在舉證責任分配
      上，由於醫療過失之有無，醫師與醫院方面具有較強之專
      業舉證能力，必須舉證無醫療過失，方得免除侵權行為損
      害賠償責任，而非要求原告方面就此舉證，合先敘明。
    (2)經查，原告於95年4 月13日門診後，隨即於同年月19日接
      受系爭手術，手術後造成返喉神經受損併聲音沙啞，語言
      上有明顯障礙和功能喪失之併發症，有臺東基督教醫院診
      斷證明書及馬偕紀念醫院臺東分院診斷證明書、鼻咽內視
      鏡檢查報告各1份附卷足憑（見本院卷第13、14、122頁）
      ，並經本院向上開2 醫院調閱詳細病歷紀錄影本（見本院
      卷第47至111 頁）查核屬實；且原告於本件辯論終結前夕
      之96年7 月17日，再到財團法人佛教慈濟綜合醫院接受內
      視鏡檢查結果，亦診斷為右側聲帶麻痺，此有該醫院診斷
      證明書1 份在卷可考，足證原告確於系爭手術後，受有右
      側聲帶麻痺致聲音沙啞之併發症，而被告丙○○手術前未
      善盡醫療法第63條第1項、第64條1項、第81條之告知義務
      ，已如前述，上開法律規定應認為係保護他人之法律，被
      告丙○○違反上開規定，且未能舉證證明其行為無過失，
      依民法第184條第2項規定，自得認定其具有過失。而被告
      既無法舉證排除原告所受之傷害與被告丙○○未善盡說明
      義務間之因果關係，參酌前揭民事訴訟法第277 條但書規
      定，被告無從以因果關係之理由免責。
    (3)原告於本院審理時陳明：「（問：如果醫師在手術前有告
      訴你說甲狀腺切除手術導致返喉神經麻痺發生率為百分一
      至二，你會有何反應？）我就不會給被告醫師手術，我會
      再到其他醫院去，找多幾位醫師評估，再決定給誰手術。
      」等語（見本院卷第166 頁之言詞辯論筆錄）。是故，若
      被告丙○○於手術前善盡告知義務，原告將重新評估於何
      醫院進行手術，甚至選擇其他醫師為其實施手術，本件原
      告接受手術之同意表示具有重大瑕疵，被告丙○○之醫療
      行為並不能因此而阻卻違法，仍係構成侵權行為。
（三）被告臺東基督教醫院就被告丙○○之侵權行為，應負連帶
      損害賠償責任。
    (1)按受僱人因執行職務，不法侵害他人之權利者，應由僱用
      人與行為人連帶負損害賠償責任。但選任受僱人及監督其
      職務之執行，已盡相當之注意或縱加以相當之注意而仍不
      免發生損害者，僱用人不負賠償責任，民法第188條第1項
      定有明文。又僱用人責任，性質上係代受僱人負責，具有
      從屬性，須以受僱人成立侵權行為負有損害賠償責任為要
      件（最高法院89年度臺上字第1268號判決要旨參照）。
    (2)被告臺東基督教醫院為被告丙○○之僱用人，此為兩造所
      不爭執；且受僱人被告丙○○於執行醫療職務時，應對原
      告負侵權行為損害賠償之責，已如上述，雖被告臺東基督
      教醫院以醫院對於醫師之監督，於手術時只能信賴醫師之
      專業，若醫師於手術時有所失誤，非醫院所可控制，難認
      有監督上之過失等語置辯，惟本件非因醫師手術失誤，而
      係未盡告知義務，而告知義務之違反，醫院應負監督之責
      ，是被告臺東基督教醫院對於被告丙○○之選任監督並非
      無過失，依上揭民法第188條第1項之規定，自應負連帶損
      害賠償責任。
（四）按不法侵害他人之身體、健康、名譽、自由、信用、隱私
      、貞操、或不法侵害其他人格法益而情節重大者，被害人
      雖非財產上之損害，亦得請求賠償相當之金額，民法第19
      5條第1項定有明文。又慰撫金之多寡，應斟酌雙方之身分
      、地位、資力與加害之程度及其他各種情形核定相當之數
      額，亦即金額是否相當，應依實際加害情形與被害人所受
      之痛苦及雙方之身分、地位、經濟狀況等關係決定之。查
      系爭手術之醫療行為致原告右側聲帶神經麻痺、聲音沙啞
      等症狀，對原告生活及工作勢必造成相當程度之影響，衡
      諸一般常情，足認原告因此受有精神上之痛苦，其請求被
      告連帶賠償精神慰撫金，自屬有據。另原告係國中畢業，
      現以攤販為業，每月平均收入約1萬多元，已婚，育有3名
      子女，94、95年度稅務電子閘門財產所得調件明細表記載
      無所得及財產資料（見本院卷第219、220頁）；被告丙○
      ○係高雄醫學院畢業，為現職醫師，每月收入約19萬元，
      已婚，94年度稅務電子閘門財產所得調件明細表記載所得
      總額為2,460,368元，財產總額為6,014,268元（見本院卷
      第215至220頁），95年度稅務電子閘門財產所得調件明細
      表記載所得總額為2,536,944元，財產總額為6,014,268元
      （見本院卷第211至214頁）；被告臺東基督教醫院則係地
      區醫院等情，為兩造所不爭執，本院審酌兩造之身分、地
      位、經濟狀況、職業、教育程度、原告因右側聲帶神經麻
      痺致聲音沙啞所受精神上痛苦之程度等一切情狀，認原告
      請求被告賠償非財產上損害70萬元尚屬過高，應予核減為
      15萬元為適當。
六、綜上所述，被告丙○○未盡告知說明義務，違反保護他人之
    法律，致原告受有右側聲帶神經麻痺之傷害，則原告依民法
    侵權行為損害賠償請求權之法律關係，請求被告丙○○、基
    督教醫院連帶賠償15萬元及自起訴狀繕本送達翌日即95年10
    月4日起至清償日止，按年息5％計算遲延利息，洵屬正當，
    應予准許。逾此範圍之請求為無理由，不應准許，應予駁回
    。
七、兩造分別陳明願供擔保，請宣告准予假執行及免為假執行，
    經核原告勝訴部分之金額未逾50萬元，應依職權宣告假執行
    。至於原告敗訴部分，其假執行之聲請即失所附麗，不應准
    許。又被告陳明願供擔保，宣告免為假執行，核無不合，爰
    酌定如主文所示之擔保金額，併予准許。
八、本件事證已臻明確，兩造其餘攻擊防禦方法及所提證據，經
    審酌後，認與本院上開論斷無涉或無違，復於本判決結果不
    生影響，爰不一一論述，附此敘明。
九、據上論結，原告之訴為一部有理由，一部無理由，依民事訴
    訟法第79條、第85條第2項、第389條第1項第5款、第392 條
    第2項，判決如主文。
中　　華　　民　　國　　96　　年　　8 　　月　　14　　日
                  民事庭    法  官  陳弘能
以上正本係照原本作成
如對本判決上訴，須於判決送達後20日內向本院提出上訴狀
中　　華　　民　　國　　96　　年　　8 　　月　　14　　日
                            書記官　陳俊吉
